臺灣高雄地方法院民事判決　　　　　　 94年度重訴字第206號
原　　　告　高雄市政府
法定代理人　陳其邁
訴訟代理人　吳敏蕙律師
被　　　告　乙○○
　　　　　　甲○○
當事人間請求拆屋還地等事件，本院於民國94年8 月18日言詞辯
論終結，判決如下：
    主  文
被告應將坐落高雄市○○區○○段三小段第二七二地號、第二七
三地號土地上，如附圖所示斜線部分面積一百零三平方公尺之三
層鋼筋混凝土構造房屋拆除，並將上開房屋占用之土地交還原告
；暨自民國九十四年五月一日起至返還上開土地之日止，按月給
付原告新臺幣壹萬貳仟伍佰參拾參元。
被告應給付原告新臺幣參拾伍萬零玖佰貳拾貳元，及被告乙○○
自民國九十四年六月二十一日、被告甲○○自九十四年六月十日
起至清償日止，按年息百分之五計算之利息。
訴訟費用由被告負擔。
本判決第一項、第二項於原告以新台幣壹佰玖拾肆萬元供擔保後
，得假執行。
    事  實  及  理  由
一、本件被告甲○○經合法通知，無正當理由未於言詞辯論期日
    到場，核無民事訴訟法第386 條所列各款情形，爰依原告之
    聲請，由其一造辯論而為判決。
二、原告主張：坐落高雄市○○區○○段三小段第272 地號、第
    273 地號土地（面積分別為71平方公尺、32平方公尺；下合
    稱系爭土地）為原告所有，被告無合法正當權源，自民國83
    年7 月1 日起占用系爭土地建造如附圖所示斜線部分面積10
    3 平方公尺之3 層鋼筋混凝土構造房屋（占用系爭土地全部
    範圍；下稱系爭房屋）迄今，自屬侵害原告所有權，原告即
    得本於物上請求權，請求被告拆除系爭房屋，並交還系爭土
    地。又被告無權占用系爭土地，獲得相當於使用該土地之租
    金不當利益，亦應返還原告。按被告自92年1 月1 日起至94
    年4 月30日止無權占用系爭土地，獲得不當利益共計新台幣
    （下同）350922元【29203 元（申報地價）×103 平方公尺
    （占用面積）×5 ﹪÷12（月息率）×28月（占用期間）】
    ；再被告自94年5 月1 日起仍繼續無權占用系爭土地，每月
    獲得不當利益12533 元【29203 元（申報地價）×103 平方
    公尺（占用面積）×5 ﹪÷12（月息率）】等情。爰依民法
    第767 條所有物返還請求權、除去妨害請求權，及同法第179
    條不當得利返還請求權。聲明：（一）如主文第1 項、第2
    項所示。（二）願供擔保請准宣告假執行。
三、被告乙○○對原告主張之上開事實，除爭執原告依申報地價
    年息百分之5 核算不當利益過高外，其餘均不爭執。聲明：
    原告之訴駁回。甲○○未於言詞辯論期日到場，亦未提出之
    書狀作何聲明或陳述。
四、原告主張系爭土地為其所有，被告無合法正當權源，自83年
    7 月1 日起占用系爭土地全部範圍建造系爭房屋迄今；再系
    爭土地之申報地價及系爭房屋之占用面積、期間均如前所述
    等情，為乙○○所自認，並有土地登記謄本、地價謄本、戶
    籍謄本及本院92年度訴字第1751號判決書等件在卷可佐，復
    經本院會同高雄市政府地政處鹽埕地政事務所地政人員（下
    稱地政人員）至現場勘驗測量屬實，製有勘驗筆錄、現場簡
    圖、複丈成果圖各一份及攝有現場照片6 幀在卷可查，堪認
    上情為實在。又甲○○就原告此部分主張之事實，經受合法
    之通知，未於言詞辯論期日到場，亦未提出準備書狀為爭執
    ，依民事訴訟法第280 條第3 項、第1 項規定，應視同自認
    ，益堪認原告此部分主張之事實為真實。
五、茲本件應予審酌者厥為原告依申報地價年息百分之5 核算所
    獲得不當利益，是否適當？述之如下。
（一）按無法律上原因而受利益，致他人受損害者，應返還其利
      益。雖有法律上原因，而其後已不存在者，亦同，此為民
      法第179 條所明定。故其得請求之不當得利範圍，應以他
      方所受之利益為度，非以請求人所受損害若干為準，而無
      權占有他人土地，可能獲得相當於租金之利益，為社會通
      常之觀念，最高法院著有61年度台上字第1695號判例要旨
      可資參照。本件被告無權占用系爭土地全部範圍，業如前
      述，揆諸前開說明，自屬獲得相當於使用系爭土地之租金
      不當利益。從而，原告請求被告返還自92年1 月1 日起至
      94 年4月30日止無權占用系爭土地獲得相當於使用該土地
      之租金不當利益；暨自94年5 月1 日起繼續無權占用系爭
      土地每月獲得相當於使用該土地之租金不當利益，即屬有
      據。
（二）再按城市地方房屋之租金，以不超過土地及其建築物申報
      總價額年息百分之10為限。所謂土地總價額，係以法定地
      價為準，而法定地價係土地所有人依土地法規定所申報之
      地價，在平均地權條例施行區域，係指土地所有權人於地
      政機關舉辦規定地價或重新規定地價時之公告申報期間內
      自行申報之地價。土地法第97條第1 項、第148 條分別定
      有明文。又按基地租金之數額，除以基地申報地價為基礎
      外，尚須斟酌基地之位置，工商業繁榮之程度，承租人利
      用基地之經濟價值及所受利益等項以為決定，最高法院著
      有68年度台上字第3071號判例要旨可資參照。本件系爭土
      地坐落高雄市○○區○○段三小段，屬城市地方土地，已
      堪認定。又系爭土地於93年1 月間申報地價為每平方公尺
      29203 元乙節，亦如前述，同堪認定。則依前開說明，原
      告主張依系爭土地申報地價作為核算被告獲得相當於使用
      該土地之租金不當利益，尚非無據。
（三）本件原告主張被告獲得相當於使用該土地之租金不當利益
      ，應以系爭土地申報地價年息百分之5 為核算基礎。按計
      算相當於租金之不當利益數額，除以基地申報地價為基礎
      外，尚須斟酌基地之位置，工商業繁榮之程度，承租人利
      用基地之經濟價值及所受利益等項乙節，業如前述。經查
      ，系爭房屋為3 層鋼筋混凝土構造，占用系爭土地全部範
      圍，位於濱海一路、麗雄街交岔路口，屬三角窗型住商混
      和建築（1 樓可供店面使用，2 樓、3 樓可供住宅使用）
      ，東側約300 公尺即鼓山渡輪站，沿路超商、商店、飲食
      店林立，人車往來頻繁等情，亦經本院會同地政人員至現
      場勘驗測量屬實，有上開勘驗筆錄、現場簡圖、複丈成果
      圖及現場照片在卷可查，堪可認定。足徵系爭房屋坐落之
      地段極佳、使用價值甚高、對外聯絡方便、交通頗為便利
      、生活機能良好。此外，參酌系爭房屋占用面積達103 平
      方公尺，形狀完整，有助整體利用，適於營商居住，惟被
      告現未利用營商居住，實際獲得經濟價值、利益不高等情
      ，認為原告主張依系爭土地申報地價年息百分5 核算不當
      利益，並無不妥。從而，原告主張被告自92年1 月1 日起
      至94年4 月30日止無權占用系爭土地，獲得不當利益共計
      350922元【29203 元（申報地價）×103 平方公尺（占用
      面積）×5 ﹪÷12（月息率）×28月（占用期間）】；暨
      自94年5 月1 日起繼續無權占用系爭土地，每月獲得不當
      利益12533 元【29203 元（申報地價）×10 3平方公尺（
      占用面積）×5 ﹪÷12（月息率）】等情，均堪認定。
六、綜上，原告本於物上請求權、除去妨害請求權之法律關係，
    請求被告應將系爭房屋拆除，並將系爭土地交還原告；暨依
    不當得利之法律關係，請求被告自92年5 月1 日起至返還上
    開土地之日止，按月給付原告相當於租金之損害12533 元；
    暨請求被告給付自92年1 月1 日起至94年4 月30日止相當於
    租金之損害計350922元，及自起訴狀繕本送達被告翌日即乙
    ○○自94年6 月21日、甲○○自94年6 月10日起至清償日止
    ，按年息百分之5 計算之利息，均有理由，應予准許。
七、原告陳明願供擔保以代釋明聲請宣告假執行，經核與法律規
    定相符，爰酌定相當之擔保金額而准許之。
八、據上論結：本件原告之訴為有理由，依民事訴訟法第385 第
    1 項前段、第78條、第85條第1 項前段、第390 條第2 項，
    判決如主文。
中　　華　　民　　國　　94　　年　　9 　　月　　16　　日
                        臺灣高雄地方法院民事第二庭
                            審判長法　　　官　李昭彥
                                  法      官  黃宗揚
                                  法      官  黃呈熹
正本係照原本作成。
如不服本判決，應於送達後20日內，向本院提出上訴狀並表明上
訴理由，如於本判決宣示後送達前提起上訴者，應於判決送達後
10日內補提上訴理由書（須附繕本）。
中　　華　　民　　國　　94　　年　　9 　　月　　16　　日
                                 書   記  官  曾瓊玉
